臺灣臺中地方法院民事判決
109年度重訴字第495號
原      告  林永祥
訴訟代理人  林春榮  律師
複代理人    楊大德  律師
被      告  林永崇
訴訟代理人  連雅淳
被      告  林永添
訴訟代理人  蘇文俊  律師
            黃鈴育  律師
被      告  林永棋
            林永杰
前列2人共同訴訟代理人
            許博堯  律師
複代理人    林蕙姿
上列當事人間分割共有物事件，本院於民國110年12月16日言詞
辯論終結，判決如下：
    主      文
兩造共有附表一所示土地准予合併分割。分割方法如附圖七所示
，即標示甲部分，面積2864平方公尺分歸原告單獨所有；標示乙
部分，面積2864平方公尺分歸被告林永棋、林永杰分別共有，應
有部份各1/2；標示丙部分，面積1431平方公尺分歸被告林永添
單獨所有；標示丁部分，面積1432平方公尺分歸被告林永崇單獨
所有。
訴訟費用由原告負擔2/6，被告各負擔1/6。
    事實及理由
一、本件原告主張：附表一所示土地為兩造共有，原告應有部分
    2/6，被告各為1/6。兩造並無不能分割之約定，惟就分割方
    法無法獲得協議，爰依民法第824條第5項規定，原起訴主張
    分割如附表二分割方案A案所示，嗣於被告林永棋、林永杰
    表示願意繼續維持共有後，於民國109年12月22日主張分割
    如附表二分割方案B案所示。
二、被告林永棋、林永杰則以：同意合併分割，先於109年9月28
    日以答辯㈠狀主張分割如附表二分割方案C案或D案。嗣於110
    年3月3日以答辯㈡狀主張分割如附表二分割方案E案。再於11
    0年3月9日以答辯㈢主張分割如附表二分割方案F案。被告林
    永崇則以：被告分割後不願再與其他人共有，同意附表二分
    割方案A案，不同意附表二分割方案C案、D案、E案。且被告
    已退休，無能力負擔鉅額差額補償，亦不同意附表二分割方
    案F案。被告林永添以：其為公務員，無力支付鉅額找補金
    額，另於言詞辯論辯論後提出附表二分割方案G案。
三、各共有人除因物之使用目的不能分割，或契約訂有不分割之
    期限外，得隨時請求分割共有物，民法第823條第1項定有明
    文。本件原告主張附表一所示土地為兩造共有，並無不能分
    割之約定，亦未能以協議定分割之方法等事實，業據提出附
    表一所示土地登記謄本及地籍圖謄本等件為證，復為被告所
    未爭執，是原告請求分割附表一所示土地，自屬有據。
四、民法第824條第5項規定：「共有人相同之數不動產，除法令
    另有規定外，共有人得請求合併分割。」。依原告所提出之
　　土地登記謄本所示，附表一所示土地，原告應有部分為2/6
    ，被告應有部分各為1/6；復依原告所提出之臺中市太平區
    都市計畫土地使用分區(或公共設施用地)證明書所載：附表
    一所示土地位在臺中市政府100年1月17日府授都測字第1000
    010960號公告發布之「擬定臺中市太平地區都市計畫細部計
    畫」地，使用分區均為住宅區，是原告請求附表一所示土地
    合併分割，合於法律規定。
五、共有物分割之方法，須先就原物分配，於原物分配有困難時
    ，則予變賣，以價金分配於各共有人；裁判上定共有物之
    分割分法，法院有審酌共有物各種情形，顧及共有人全體利
    益而自由裁量之權，不受任何當事人主張之拘束；又法院裁
    判分割共有物，除應斟酌共有人之利害關係及共有物之性質
    外，尚應斟酌共有物之價格、經濟效用以及全體共有人之利
    益等公平決之(最高法院51年台上字第271號、29年上字第17
    92號、49年台上字第2569號判例、81年度台上字第31號判決
    意旨參照）。經查，甲地上有蕃薯葉田面積2562平方公尺、
    乙地上有鐵皮棚架面積55平方公尺、蕃薯葉田面積102平方
    公尺，丁地上有蕃薯葉田面積518平方公尺，戊地上有蕃薯
    葉田面積42平方公尺，經本院會同臺中市太平地政事務所人
    員至現場履勘測量屬實，製有勘驗筆錄、照片及複丈成果圖
    附卷可稽。是以原物分割方法為分割，並不致影響共有人就
    附表一所示土地之現有利用情形。再所謂市地重劃，係依照
    都市計畫之規劃內容，將一定區域內畸零細碎不整之土地，
    加以重新交換調整，並興建公共設施，使之成為大小適宜形
    狀方整之土地，各宗土地均直接臨路且立即可供建築使用，
    並按原位次重新分配予原土地所有權人；同一土地所有權人
    在重劃區內有數宗土地，其每宗土地應分配之面積已達原街
    廓原路街線最小分配面積標準者，除依第22條規定辦理外，
    應逐宗個別分配；其未達原街廓原路街線最小分配面積標準
    者，按應分配之面積較大者集中合併分配；但不得合併分配
    於公共設施用地及依法不能建築之土地；同一土地所有權人
    在重劃區內所有土地應分配之面積，未達或合併後仍未達重
    劃區內最小分配面積標準2分之1者，除通知土地所有權人申
    請與其他土地所有權人合併分配者外，應以現金補償之；其
    已達重劃區內最小分配面積標準2分之1者，得於深度較淺、
    重劃後地價較低之街廓，按最小分配面積標準分配或協調合
    併分配之，市地重劃實施辦法第31條第1項第1、2款定有明
    文。本院斟酌被告林永棋、林永杰已表明分割後繼續共有，
    被告林永崇已表明分割後不再與其他人共有，且無能力負擔
    鉅額差額補償，故附表二分割方案A、C、D、F案即難採用。
    而附表二分割方案G案，係將原本可全部原物分割之土地，
    將其中部分土地變賣，冀望日後取得高價，以補償各共有人
    ，違背上開最高法院51年台上字第271號判例意旨：先就原
    物分配，於原物分配有困難時，則予變賣，亦難採用。是本
    件即剩附表二分割方案B、E案可供參考。而附表二分割方案
    B、E兩案，E案已將各共有人分割後土地儘量集中於一處，
    且提出E案之被告林永杰、林永棋，就其應有部分分配不足
    之109平方公尺，自願分配至地形不完整之E地最角落位置，
    顯較原告所提出之B案，將地形不完整之E地211平方公尺分
    配予被告林永添為公允，足認附表二分割方案E案，較 
    符合大部分共有人之意願，當屬有利且適當之分割方法，爰
    判決如主文第1項。
六、共有物分割事件訴訟，係固有必要共同訴訟，原告與被告間
    本可互換地位，是分割共有物之訴，原告訴請分割於法雖屬
    有據，惟被告應訴係因訴訟性質上所不得不然，如由被告負
    擔全部訴訟費用，於法顯失公平，本院認應參酌兩造就附表
    一所示土地之應有部分比例予以分擔，爰判決如主文第2項
    所示。
七、訴訟費用負擔之依據：民事訴訟法第80條之1、第85條第1項
    但書、第2項。
中　　華　　民　　國　　111 　年　　1 　　月　　27　　日
                  民事庭  法  官  劉正中
以上正本係照原本作成。
如對本判決上訴，須於判決送達後20日內向本院提出上訴狀。如
委任律師提起上訴者，應一併繳納上訴審裁判費。
中　　華　　民　　國　　111 　年　　1 　　月　　27　　日
                          書記官  吳淑願 
附表一所示土地：
一、臺中市○○區○○段000地號土地(簡稱甲地)，面積2567平     
 方公尺。    
二、臺中市○○區○○段000地號土地(簡稱乙地)，面積157平  方公
    尺。   
三、臺中市○○區○○段0000地號土地(簡稱丙地)，面積1421平 方
    公尺。
四、臺中市○○區○○段0000地號土地(簡稱丁地)，面積1334平方公
    尺。   
五、臺中市○○區○○段0000地號土地(簡稱戊地)，面積607平  方
    公尺。  
六、臺中市○○區○○段0000地號土地(簡稱己地)，面積76平 方公
    尺。
七、臺中市○○區○○段0000地號土地(簡稱庚地)，面積1209平 方
    公尺。   
八、臺中市○○區○○段0000地號土地(簡稱辛地)，面積917平公尺
    。
九、臺中市○○區○○段000000地號土地(簡稱壬地)，面積302平方
    公尺。
十、臺中市○○區○○段000000地號土地(簡稱癸地)，面積1平方公
    尺。　　
附表二分割方案：
A案：如附圖一所示，即將甲地、乙地全部、丁地如附圖一所示 
     甲部分，面積140平方公尺分歸原告單獨所有；丙地全部、
     丁地如附圖一所示C部分，面積10.83平方公尺分歸被告林 
      永崇單獨所有；丁地如附圖一所示B部分，面積1183.49平
       方公尺及戊地如附圖一所示D部分，面積248.34平方公尺
       分歸被告林永添單獨所有；辛地、癸地全部及戊地如附
圖       一所示E部分，面積211.87平方公尺分歸被告林永棋單
獨       所有；己地、庚地全部、戊地如附圖一所示F部分，面
積1       46.83平方公尺分歸被告林永杰單獨所有。
B案：如附圖二所示，即將甲地、乙地全部、丁地如附圖二所示 
      A部分，面積139.67平方公尺分歸原告單獨所有；丙地全 
      部、丁地如附圖二所示B部分，面積1194.33平方公尺；戊
       地如附圖二所示C部分，面積248.34平方公尺分歸被告林
       永棋、林永杰分別共有，應有部分各1/2；辛、壬、癸地
       全部及戊地如附圖二所示D部分，面積231.83平方公尺分
       歸被告林永崇單獨所有；己、庚地全部、戊地如附圖二
所       示E部分，面積222.83平方公尺分歸被告林永添單獨所
有。
C案：一、甲地分歸原告單獨所有。
     二、戊地、己地、庚地合併分割，附圖三所示A部分，面積
          46.94平方公尺分歸原告所有；B部分面積560.06平方
          公尺、C部分面積889.39平方公尺、D部分面積76平方
          公尺分歸被告林永崇、林永添共有，應有部分各1/2
          。E部分面積319.61平方公尺，因地形不完整無法為
          有效之利用，建議變價分割，由全體共有人依應有部
          分比例分配價金。但若有共有人願意分配E部分土地
          ，被告2人亦表示同意。
　　　三、乙地因地形不完整無法為有效之利用，建議變價分割
          ，由全體共有人依應有部分比例分配價金。但若有共
          有人願意分配乙地，被告2人亦表示同意。
　　　四、丙、丁地合併分割，附圖四所示A部分，面積1150.85
          平方公尺、C部分面積1331.57平方公尺分歸被告林永
          棋、林永杰共有，應有部分各1/2。B部分面積183.15
          平方公尺、D部分面積272.58平方公尺，建議留設4米
          之道路，由全體共有人依應有部分之比例維持共有。
　　　五、辛、壬、癸地合併分割，附圖五所示A部分45.65平方
          公尺、C部分面積85.86平方公尺分歸被告林永棋、林
          永杰共有，應有部分各1/2。B部分面積871.35平方公
          尺、D部分216.14平方公尺、E部分1平方公尺分歸被
          告林永崇、林永添共有，應有部分各1/2。
 D案：戊地、己地、庚地合併分割，附圖六所示A部分，面積607
 　　 平方公尺；B部分面積889.39平方公尺、C部分面積76平方
　　　公尺分歸被告林永崇、林永添共有，應有部分各1/2。D部
　　　分面積319.61平方公尺，因地形不完整無法為有效之配價
　　　金。但若有共有人願意分配E部分土地，被告2人亦表示同
　　　意，其餘7筆土地分割方方法均與C案相同。
 E案：一、附圖七所示甲部分，面積2864平方公尺分歸原告所有
          。
      二、附圖七所示乙部分，面積2864平方公尺分所歸被告林
          永棋、林永杰共有，應有部分各1/2。
　　　三、附圖七所示丙部分，面積1431平方公尺分歸被告林永
　　　　　添所有。
　　　四、附圖七所示丁部分，面積1432平方公尺分歸被告林永
          崇所有　　
 F案：一、甲、乙地全部分所歸原告所有，原告減少面積139.67
          平方公尺。
　　　二、丙、丁地全部分歸被告林永棋、林永杰共有，應有部
          分各1/2，被告林永棋、林永杰減少面積108.67平方
          公尺。
　　　三、戊、己、庚地全部分歸被告林永崇所有，被告林永崇
          增加面積460.17平方公尺。
　　　四、辛、壬、癸地全部分歸被告林永添所有，被告林永添
          減少面積211.83平方公尺。
　　　五、減少面積由被告林永崇依鑑定價格以金錢補償。 
 G案：一、附圖八所示暫編地號878、947分歸原告所有，價值00
          0000000元，不足00000000元。
　　　二、附圖八所示暫編地號1025(A)、地號1025(B)、地號10
          24分歸被告林永棋、林永杰共有，應有部分各1/2，
          不足00000000元。
　　　三、附圖八所示所示暫編地號1036、1037-1、1037-2分歸
          被告林永崇所有，不足00000000元。
　　　四、附圖八所示暫編地號1032、1034分歸被告林永崇所有
          ，不足326211元。
　　　五、附圖八所示暫編地號1026(C)、1026(D)、1026(E)變
          賣，預估價值00000000元，可以變賣價金補償上開各
          共有人不足部分，況上開土地為三角窗，市場價格應
          該更為優渥。